臺灣高等法院刑事判決
110年度上訴字第203號
上  訴  人  
即  被  告  周子揚



選任辯護人  陳鈺欣律師
            鍾芝宣律師
上列上訴人即被告因毒品危害防制條例等案件，不服臺灣新北地
方法院109年度審訴字第1877號，中華民國109年11月12日第一審
判決(起訴案號：臺灣新北地方檢察署109年度偵字第23277號)，
提起上訴，本院判決如下：
    主  文
原判決撤銷。
甲○○犯轉讓第二級毒品，處有期徒刑陸月，如易科罰金，以新臺
幣壹仟元折算壹日。又犯轉讓第二級毒品，處有期徒刑陸月，如
易科罰金，以新臺幣壹仟元折算壹日，應執行有期徒刑柒月，如
易科罰金，以新臺幣壹仟元折算壹日。
    事  實
一、甲○○(行為時未滿20歲)與少年張○毅(民國00年0月生，未成
    年，真實姓名詳卷)為高中同學，甲○○明知大麻係毒品危害
    防制條例第2條第2項第2款所列之第二級毒品，不得轉讓、
    持有，竟基於轉讓第二級毒品大麻之犯意，分別為下列犯行
    ：
(一)於108年12月27日晚間10時至翌(28)日凌晨1時許，在其位於
    新北市○○區○○路000○0號17樓住處內，將重量不詳之大麻菸
    草(無積極證據證明轉讓數量已達淨重10公克以上)置入水煙
    斗內點燃後，無償提供上開摻有大麻之水煙斗予張○毅施用
    ，以此方式轉讓第二級毒品大麻予張○毅。
(二)於109年1月1日凌晨0時至1時許，在新竹縣芎林鄉某處房屋
    內，將重量不詳之大麻菸草(無積極證據證明轉讓數量已達
    淨重10公克以上)置入水煙斗內點燃後，無償提供上開摻有
    大麻之水煙斗予張○毅施用，以此方式轉讓第二級毒品七大
    林予張○毅。
二、案經臺北市政府警察局少年警察隊報請臺灣新北地方檢察署
    檢察官偵查起訴。
    理  由
一、上訴人即被告甲○○(下稱被告)所犯係死刑、無期徒刑、最輕
    本刑為3年以上有期徒刑以外之罪，其於原審準備程序中就
    前揭被訴事實為有罪之陳述，經原審告知簡式審判程序之旨
    ，並聽取被告與公訴人之意見後，認無不得或不宜改依簡式
    審判程序進行之情事，依刑事訴訟法第273條之1第1項、第2
    84條之1規定，裁定本案進行簡式審判程序，核無不合。
二、上開犯罪事實，業據被告於警詢、偵查、原審及本院審理時
    均坦承不諱，核與證人張○毅於警詢及偵查中證述之情節相
    符，並有被告及證人張○毅施用大麻之照片各1張等件附卷可
    稽，足認被告前揭任意性自白與事實相符，堪以採信。本案
    事證明確，被告犯行均洵堪認定，應依法論科。
三、論罪說明
(一)查大麻屬管制藥品，亦屬毒品危害防制條例之毒品，兼具有
    「毒品」與「管制藥品」性質，「管制藥品」亦屬藥品之一
    環，其與「毒品」所重疊之品項，應視具體案件中使用該物
    質之目的分別適用「藥事法」或「毒品危害防制條例」，必
    須供醫藥、科學上之使用目的，始視為管制物品而由藥事法
    規範，且依藥事法第39條規定，須向衛生福利部申請藥品查
    驗登記，經核淮發給藥品許可證後，始得製造、輸入；若非
    供醫藥、科學使用，即還原其毒品本質，逕以毒品危害防制
    條例予以規範。至於「大麻」是否為藥事法第22條所規定之
    禁藥，業經衛生福利部食品藥物管理署函復本院載明：大麻
    非屬藥事法第22條第1項第1款所稱之禁藥等情，此有衛生福
    利部食品藥物管理署110年3月2日FDA藥字第1109006107號函
    在卷可查(見本院卷第38-1至38-2頁)，此外，卷內經被告轉
    讓予張○毅施用之「大麻菸草」，而被告使用該物質之目的
    並非供醫藥、科學使用之目的，是基於好奇等情，此經被告
    於本院審理時陳明在卷(見本院卷第48、49頁)，至被告無償
    提供予張○毅施用，係因張○毅看見被告施用，為體驗而索討
    施用等情，復據被告於警詢時陳明(見偵卷第9頁反面)，是
    被告及證人張○毅使用該物之目的，並非供醫藥、科學之使
    用目的，致無從認定應依藥事法規範，亦非屬依藥事法第39
    條申請藥證查驗之藥物，而擅自製造、輸入者，亦無從因該
    物之來源，認屬藥事法第20條第1項第1款之未經核淮擅自製
    造之偽藥，或或同法第22條第1項第2款未經核准擅自輸入之
    禁藥等節，亦有上開函文可參，準此，本件大麻應還原其毒
    品本質，即毒品危害防制條例第2條第1項所列管之第二級毒
    品，先予敘明，據此言之，本件大麻並非藥事法第20條第1
    項第1款之偽藥、藥事法第22條第1項之禁藥，被告縱有轉讓
    之事實，於觸犯毒品危害防制條例第8條第2項規定之罪外，
    並無觸犯藥事法第83條第1項轉讓禁藥罪之法規競合問題，
    併此敘明。
(二)核被告就事實欄一(一)、(二)所為，均係犯毒品危害防制條
    例第8條第2項之轉讓第二級毒品罪，被告所犯上開二罪，犯
    意各別，行為互殊，應予分論併罰。又張○毅雖係未成年人
    ，然被告行為時亦未滿20歲之未成年人，是被告轉讓第二級
    毒品大麻予張○毅之行為，並非成年人對未成年犯之，即無
    依毒品危害防制條例第9條第1項規定，依各該轉讓毒品規定
    加重其刑之適用。
四、原審因被告有其事實欄一(一)、(二)所載之罪，犯罪事證明
    確，予以論罪科刑，固非無見，惟按：原判決「事實欄」記
    載「大麻」屬藥事法第22條第1項第1款所規範之禁藥，並於
    「理由欄」載明大麻亦經中央衛生主管機關明令公告禁止製
    造、調劑、輸入、輸出、販賣或陳列之毒害藥物，而屬藥事
    法第22條第1項第1款所稱「禁藥」等情（分見原判決第1頁
    、第2頁所載）。然遍查全卷並無「大麻」經中央衛生主管
    機關明令公告為「毒害藥物」之卷證資料，經本院向衛生福
    利部食品藥物管理署函詢：㈠「『大麻』是否為藥事法第22條
    第1項第1款之『毒害藥物』，若是，請一併檢送中央衛生主管
    機關明令公告禁止製造、調劑、輸入、輸出、販賣或陳列之
    毒害藥品之公告函令。㈡『大麻』為第二級管制藥品，是否因
    此當然為藥事法第22條所規定之禁藥」等情（見本院卷第35
    、37頁)，經該署110年3月2日FDA藥字第1109000617號函覆
    「二、經查，『大麻』非屬藥事法第22條第1項第1款所稱之禁
    藥。三、大麻屬管制藥品，亦屬毒品危害防制條例之毒品 
    ，兼具有『毒品』與『管制藥品』性質，『管制藥品』亦屬藥品之
    一環，其與『毒品』所重疊之品項，應視具體案件中使用該物
    質之目的分別適用『藥事法』或『毒品危害防制條例』，必須供
    醫藥、科學上之使用目的，始視為管制物品而由藥事法規範
    ，且依藥事法第39條規定，須向衛生福利部申請藥品查驗登
    記，經核淮發給藥品許可證後，始得製造、輸入；若非供醫
    藥、科學使用，即還原其毒品本質，逕以毒品危害防制條例
    予以規範。四、倘案內含『大麻』產品認屬藥品，卻擅自製造
    、輸入者，請惠予就其來源認屬藥事法第20條第1項第1款未
    經核准擅自製造之偽藥，亦或同法第22條第1項第2款未經核
    准擅自輸入之禁藥，予以審酌」在卷可查(見本院卷第38-1
    至38-2頁)，顯見「大麻」或「大麻菸草」未曾經中央衛生
    主管機關明令公告為禁止製造、調劑、輸入、輸出、販賣或
    陳列之毒害藥品，是無從憑以認定本件大麻菸草屬藥事法第
    22條第1項第1款「毒害藥物」之禁藥。此外，被告提供少年
    張○毅施用大麻菸草，並非供醫藥、科學使用之目的，因此
    無從認應受藥事法規範，其次，自卷證資料所示本件大麻菸
    草，未經向中央衛生主管機關申請藥證而發給許可證，亦非
    受藥事法規範之藥物，另自本件大麻菸草來源觀察，亦無積
    極證據證明係擅自製造、輸入，致無從憑其來源，審酌認定
    為擅自製造或輸入之偽藥或禁藥，故此，原判決認「大麻」
    屬藥事法第22條第1項第1款經中央衛生主管機關明令禁止之
    「毒害藥物」乙節，已失所依據，從而據此認定，被告本件
    犯行係觸犯毒品危害防制條例第8條第2項轉讓第二級毒品罪
    ，及藥事法第83條第1項之轉讓禁藥罪，二罪間有法律競合
    之關係，應依藥事法第83條第1項之轉讓禁藥罪論處等旨，
    即非的見，被告上訴本院雖無理由而未指摘及此，然原判決
    既有上開瑕疵可指，即無從予以維持，應由本院予以撤銷改
    判。   
五、量刑審酌事項：
(一)本件無「禁止不利益變更原則」適用：
　  按刑事訴訟法第370條第1項所定：「由被告上訴或為被告之
    利益而上訴者，第二審法院不得諭知較重於原審判決之刑。
    但因原審判決適用法條不當而撤銷之者，不在此限。」學理
    上以上訴不利益變更禁止原則稱之，其前段規定為原則，但
    書規定為例外；上開但書規定，係指舉凡變更原審判決所引
    用之刑罰法條（無論刑法總則、分則或特別刑法，均包括在
    內），皆不受上訴不利益變更禁止原則之限制，俾合理、充
    分評價行為人的犯行，以實現實體的正義，最高法院106年
    度台上字第2263號判決意旨可參。本件因原判決適用法條不
    當而撤銷，已如上所述，揆諸上開法條明文及最高法院判決
    意旨，本件不受上訴不利益變更禁止原則之限制，先予指明
    。　　
(二)爰審酌被告無視政府訂頌毒品危害防制條例明文規定禁止無
    價轉讓各級毒品，竟如事實欄所載，對未成年之張○毅轉讓
    大麻菸草之犯罪動機、目的及犯罪手段，其所為助長大麻毒
    品流通，有害他人身心健康，惟其自偵查、原審及本院審理
    均坦承犯行，犯後態度尚佳，並其行為時尚未成年，思慮未
    臻周詳，兼衡其高職肄業之智識程度(見被告個人戶籍查詢
    結果)、未婚、無子女、經濟狀況普通(見偵查卷第5頁，本
    院卷第47、110頁)，前無犯罪科刑之素行，有本院被告前案
    紀錄表可稽，及其轉讓大麻數量非鉅等一切情狀，分別量處
    如主文所示之刑，並均諭知易科罰金之折算標準，復斟酌被
    告所犯上開二罪之犯罪類型、動機、態樣、侵害法益均相近
    ，及行為次數等情狀，復就其所犯之罪整體評價其應受非難
    及矯治之程度，並兼衡刑罰經濟與公平、比例等原則，定其
    應執行之刑如主文所示，並諭知易科罰金之折算標準。
六、被告上訴及辯護人為被告利益，請求本院為緩刑宣告等語，
    按「宣告緩刑，應就被告有無再犯之虞，及能否由於刑罰之
    宣告而策其自新等，加以審酌，與被告之患病與否，並無關
    係。」最高法院49年台上字第281號裁判先例足參。又「法
    院對於具備緩刑條件之刑事被告，認為以暫不執行刑罰為適
    當者，得宣告緩刑，為刑法第74條所明定，至於暫不執行刑
    罰之是否適當，則由法院就被告有無累犯之虞，及能否由於
    刑罰之宣告而策其自新等一切情形，依其自由裁量定之，與
    犯罪情節是否可原，並無關係。」最高法院29年上字第26號
    裁判先例意旨可資參照。本件被告受警察進行犯罪調查，係
    因被告無償提供大麻，並與未成年之張○毅共同施用大麻，
    並自行拍攝施用大麻照片，且將照片上傳至LINE群組，遭民
    眾向1999市民熱線檢舉而啟動調查，有臺北市政府警察局少
    年警察隊刑事案件報告書之犯罪事實欄記載及被告調查筆錄
    、所上傳照片等在卷可查(見偵卷第2、5至8頁)，顯見被告
    對於無償提供大麻予他人施用及共同施用大麻之行為，毫無
    警覺，甚至高調將拍攝之照片上傳至LINE群組，遭民眾檢舉
    ，是就被告犯罪情節及舉止觀之，其違法意識、自我覺醒意
    識較一般人為低，另是非辨別能力亦有不足，縱未曾因故意
    犯罪受有期徒刑以上刑之宣告，惟綜核上情，難認被告無再
    犯之虞，亦無暫不執行刑罰為適當之情形，爰不予宣告緩刑
    ，併此敘明。
據上論斷，應依刑事訴訟法第369條第1項前段、第364條、第299
 條第1項前段，毒品危害防制條例第8條第2項、第41條第1項、
第8項、第51條第5款，判決如主文。
本案經檢察官陳欣湉提起公訴，檢察官孟玉梅到庭執行職務。 
中　　華　　民　　國　　110 　年　　4 　　月　　20　　日
                  刑事第二十一庭審判長法　官  許宗和
                                      法　官  黃玉婷
                                      法　官  黃惠敏
以上正本證明與原本無異。
如不服本判決，應於收受送達後20日內向本院提出上訴書狀，其
未敘述上訴之理由者並得於提起上訴後20日內向本院補提理由書
（均須按他造當事人之人數附繕本）「切勿逕送上級法院」。
                                      書記官  吳錫欽
中　　華　　民　　國　　110 　年　　4 　　月　　21　　日
附錄：本案論罪科刑法條全文
毒品危害防制條例第8條第2項
轉讓第二級毒品者，處6月以上5年以下有期徒刑，得併科新臺幣
70萬元以下罰金。